【裁判字號】    95,簡上,11
【裁判日期】    950626
【裁判案由】    排除侵害
【裁判全文】
臺灣宜蘭地方法院民事判決              95年度簡上字第11號
上  訴  人    丁○
兼訴訟代理人  甲○○
被上訴人      乙○○
訴訟代理人    丙○○
上列當事人間請求排除侵害事件，上訴人對於中華民國94年12月
28日本院94年度宜簡字第106號第一審判決提起上訴，本院業於
95年6月12日言詞辯論終結，判決如下：
    主      文
上訴駁回。
第二審訴訟費用由上訴人負擔。
    事實及理由
一、上訴人起訴主張之意旨：坐落宜蘭縣宜蘭市○○段9-11地號
    土地為上訴人甲○○所有，該土地上並有上訴人丁○所有門
    牌號碼宜蘭市○○路170 號之建物。因上訴人甲○○所有之
    前述土地係屬袋地，與公路無適宜之聯絡，致上訴人之土地
    及建物不能為通常之使用，上訴人向來係由系爭土地及建物
    前方之宜蘭縣宜蘭市○○段11-30 地號水利地及同地段8-12
    地號國有地，而經過被上訴人所有之宜蘭縣宜蘭市○○段艮
    門小段269-10、269-11地號土地，通往和睦路，故上訴人對
    於被上訴人所有之前述兩筆土地自得主張袋地通行權。詎被
    上訴人竟在上揭艮門小段269-10、269-11地號如附圖所示虛
    線位置之土地上設置鐵絲網，造成上訴人所有之土地及建物
    無法通行至和睦路，被上訴人之行為已妨礙上訴人之通行權
    。此外，被上訴人所有之前揭土地乃供公眾通行之用而有公
    用地役權存在，且此項權利並不以登記為成立要件，故被上
    訴人之土地所有權應受限制，且有容忍上訴人通行之義務。
    況上訴人行經被上訴人所有之269-10、269-11地號土地，是
    通往和睦路最適宜之道路，且系爭壯一段9-11地號附近之土
    地均為他人所有，已阻擋行人通行，機車、腳踏車亦無法隨
    人帶出，顯不能為通常使用，如責令上訴人應先通行他人之
    土地來聯絡和睦路，將致使訴訟連綿，無法解決問題。為此
    本於民法第787條袋地通行權及民法第851條地役權等法律關
    係，聲明請求：被上訴人應將宜蘭段艮門小段269-10、269-
    11地號上如附圖所示之鐵絲網予以拆除。
二、被上訴人則以：上訴人所有之土地及建物並非袋地，仍有對
    外之通路可通行至和睦路，況且上訴人之前也是經由國有地
    及水利地來聯絡道路，並非必須通過被上訴人之土地。故被
    上訴人否認上訴人對於被上訴人所有之宜蘭段艮門小段269-
    10、269-11地號土地享有袋地通行權、地役權；另被上訴人
    所有之前揭二筆土地，亦未供公眾通行3、40 年，並無上訴
    人所指稱之公用地役權存在等語資為抗辯。並答辯聲明請求
    ：駁回上訴人之訴。
三、本件原審對於上訴人前揭請求，判決其全部敗訴，上訴人全
    部聲明不服，提起本件上訴聲明請求：(一)原判決廢棄；(二)被
    上訴人應將坐落宜蘭縣宜蘭市○○段艮門小段269-10、269-
    11地號如附圖所示土地設置之四角釘有鐵根四圍設有刺鐵絲
    鐵鍊等地上物全部拆除並回復原狀。被上訴人則聲明請求駁
    回上訴。
四、兩造不爭執之事實：宜蘭縣宜蘭市○○段9-11地號土地為上
    訴人甲○○所有，該土地上並有被告丁○所有門牌號碼宜蘭
    市○○路170號之建物。另宜蘭市○○段艮門小段269-10、2
    69-11地號土地則為被上訴人所有，被上訴人並於前述269-1
    0、269-11 地號如附圖所示虛線部份之土地上設置鐵絲網等
    情，業經兩造分別提出建物營造執照、建物複丈（勘測）結
    果、土地謄本、地籍圖及土地所有權狀等件為證（參見原審
    卷第31-32、43、52-58頁，及本院卷第47-49頁 ），復經原
    審法院履勘現場並囑託宜蘭縣宜蘭地政事務所測量屬實，製
    有勘驗筆錄、照片及土地複丈成果圖附卷足稽（詳原審卷第
    75至88頁），堪信為實在。
五、本件之爭點及法院之判斷：
    然上訴人主張其對於被上訴人所有之宜蘭段艮門小段269-10
    、269-11地號土地得主張袋地通行權及地役權等節，因為被
    上訴人所否認，是經本院協助兩造整理後，確認本件應審酌
    之爭點為：上訴人對於被上訴人所有宜蘭段艮門小段269-10
    、269-11地號土地是否有袋地通行權及公用地役權存在？（
    詳本院卷第28頁）茲就該項爭點判斷如下：
  (一)按土地因與公路無適宜之聯絡，致不能為通常使用者，土地
    所有人得通行周圍地以至公路，固為民法第787條第1項前段
    所明定；惟土地是否不能為通常使用，應斟酌土地之形狀、
    面積、位置及用途定之（最高法院81年度台上字第2453判決
    參照）。查本件上訴人所有壯一段9-11地號土地及其上建物
    ，確未直接與公路相聯絡，且經由前方臺灣省農田水利會所
    有之壯一段11-30 地號及中華民國所有並由國有財產局管理
    之同地段8-12地號等土地後，再連接被上訴人所有之宜蘭市
    ○○段艮門小段269-10、269-11地號土地，即可通往和睦路
    等情，固有被上訴人提出之地籍圖，及本院另囑託宜蘭地政
    事務所針對上訴人所有壯一段9-11地號與被上訴人所有269-
    10、269-11地號等土地暨附近相關土地位置予以繪製之複丈
    成果圖可稽（參本院卷第35、36、50頁）。然觀諸前述地籍
    圖暨複丈成果圖，以及上訴人在本院所提出之位置圖（本院
    卷第37頁）、兩造所提出之照片暨原審法院到現場所製作之
    勘驗照片等件（原審卷第77-78頁，本院卷第48-49頁），亦
    可知前述國有壯一段8-12地號土地有與和睦路相連接，故上
    訴人所有之土地暨建物，於通過前方臺灣省農田水利會所有
    之壯一段11-30地號及國有同地段8-12 地號土地後，行經該
    國有8-12地號土地之北方路段，亦可往西連接和睦路。是被
    上訴人抗辯上訴人之土地或建物，並非僅能通過被上訴人所
    有之艮門小段269-10、269-11地號土地始能連接和睦路，核
    無民法第787條袋地通行權規定之適用等語，顯非無據。
  (二)再者，依據前述複丈成果圖之比例尺及照片內容，上訴人所
    有之土地及建物距離前述壯一段8-12地號土地與和睦路相連
    接之處，約僅有4、50 公尺，且寬度足供機車行駛，另考量
    上訴人所有之土地及建物僅做一般住家使用，並非供營業使
    用，復參諸上訴人亦自承：於和睦路未闢建之前，亦係行走
    前開國有地及水利地等語（見本院卷第57頁），從而可認上
    訴人之土地或建物，依循往例於通行臺灣農田水利會所有之
    11 -30地號及國有之8-12地號等土地來與和睦路聯絡，應足
    供其為通常之使用，尚無另外通行被上訴人土地之必要。況
    鄰地通行權之行使，在土地所有人方面，為其所有權之擴張
    ，在鄰地所有人方面，則為所有權因而受限制，顯不宜任意
    擴張，本件上訴人所有之土地及建物，既已有另條與公路適
    宜之聯絡且得為通常之使用，其再依據民法第787條第1項前
    段之規定，主張對被上訴人之土地具有袋地通行權，進而請
    求被上訴人將如附圖所示虛線部分土地上之鐵絲網等物排除
    ，以供其通行，自非正當，不應准許。
  (三)上訴人雖另主張其依民法第851 條規定，亦得對被上訴人之
    土地主張地役權。惟按不動產物權，依法律行為而取得設定
    、喪失、及變更者，非經登記，不生效力，民法第758 條已
    有明文，上訴人既無對被上訴人所有宜蘭段艮門小段269-10
    、269-11地號等土地享有合法登記之地役權，是其依據民法
    第851 條地役權之法律關係，訴請被上訴人排除侵害，顯與
    法未合。上訴人固又表示：地役權與公用地役權係屬相同，
    是其依據民法第851 條規定，亦對被上訴人所有之土地主張
    公用地役權等語。然姑且不論上訴人誤認地役權與公用地役
    權之性質，故其依民法第851 條規定主張公用地役權關係，
    已與法不符外，因公用地役關係本質乃係一公法關係，土地
    所有權人應請求地方政府以公權力排除障礙，如有爭議應循
    行政爭訟程序處理，此與私法上地役權之性質不同，而民事
    訴訟程序則僅係當事人得向法院訴求以判決保護其私權之權
    利，故當事人自不得本諸公用地役關係，於民事訴訟請求確
    認通行權或請求土地所有人不得有妨害其通行之行為。故本
    件縱認被上訴人所有上開269-10、269-11地號土地確符合公
    用地役關係，上訴人亦不得於民事訴訟程序中按公用地役關
    係請求被上訴人排除侵害。故上訴人主張依據公用地役關係
    請求被上訴人應拆除如附圖所示虛線部分圍起之鐵絲網等物
    ，自非可取。
六、綜上所述，上訴人對於被上訴人所有之宜蘭段艮門小段269-
    10、269-11地號土地既無袋地通行權、地役權或公用地役權
    存在，從而上訴人依據民法第787條及民法第851條等規定，
    請求被上訴人應將其在前揭269-10、269-11地號如附圖所示
    虛線部分土地上之鐵絲網等地上物拆除並將土地回復原狀，
    洵無理由，應予駁回。原判決駁回上訴人請求，核無違誤，
    上訴人執詞指摘原判決不當，求予廢棄改判，則無理由，自
    應駁回其上訴。
七、本件事證已臻明確，兩造其餘攻擊防禦方法及其他未經援用
    之證據，均與本判決所為前開判斷，不生影響，無庸逐一論
    述，併予敘明。
八、據上論結，本件上訴為無理由，依民事訴訟法第436條之1第
    1 項、第449條第1項、第78條，判決如主文。
中    華    民    國    95    年    6     月    26    日
                  臺灣宜蘭地方法院民事庭
                      審判長法官 楊麗秋
                      法      官 鄭貽馨
                      法      官 邱景芬
正本與原本無異。
本判決不得上訴。
中    華    民    國    95    年    6     月    27    日
                      書  記  官 邱美龍


司法院資訊處製作；財團法人民間司法改革基金會備份。
